【裁判字號】    89,上易,294
【裁判日期】    890323
【裁判案由】    詐欺
【裁判全文】
臺灣高等法院高雄分院刑事判決    八十九年度上易字第二九四號
    上  訴  人  臺灣高雄地方法院檢察署檢察官
    被      告  乙○○
右上訴人因被告詐欺案件，不服臺灣高雄地方法院八十八年度易緝字第一三三號中華
民國八十八年十二月十日第一審判決（起訴案號：臺灣高雄地方法院檢察署八十六年
度偵緝字第一三０一號），提起上訴，本院判決如左：
      主    文
上訴駁回。
      理    由
一、公訴意旨以：乙○○意圖自己不法之所有，於民國八十五年九月間某日，在其住
    處向丙○○佯稱欲投資漢堡店，而借得新台幣（下同）一百萬元，惟其得款後，
    並未開設飲食店，亦拒不返還該借款，丙○○始知受騙。案經丙○○訴請偵辦，
     因認乙○○涉犯刑法第三百三十九條第一項之詐欺取財罪嫌。
二、公訴人認被告乙○○（下稱被告）涉有刑法之詐欺取財罪嫌，無非以本件已據告
    訴人丙○○指訴綦祥，並有本票一紙在卷可資佐憑，為其論據。
三、訊據被告堅決否認有何詐欺取財犯行，辯稱：丙○○是與案外人陳保池共同投資
    三十萬元，其中丙○○出資二十萬元，陳保池則出資十萬元，已清償陳保池二萬
    元，丙○○所提出之一百萬元本票是應丙○○之要求而簽發的，並未曾向他收取
    一百萬元之投資款，僅欠他二十萬元等語。
四、按犯罪事實應依證據認定之，無證據不得推定其犯罪事實。又不能證明被告犯罪
    者，應諭知無罪之判決，刑事訴訟法第一百五十四條、第三百零一條第一項分別
    定有明文。次按認定犯罪事實，所憑之證據，雖不以直接證據為限，間接證據亦
    包括在內，然無論直接或間接證據，其為訴訟上之證明，須於通常一般之人均不
    致於有所懷疑，而得確信其為真實之程度者，始得據之為有罪之認定，倘其證明
    尚未達到此一程度，而有合理性懷疑之存在時，即無從為有罪之認定（最高法院
    七十六年台上字第四九八六號判例參照）。復按告訴人之告訴，係以使被告受刑
    事訴追為目的，是其陳述是否與事實相符，仍應調查其他證據以資審認。（最高
    法院五十二年台上字第一三００號判例可資參照）。另按刑法第三百三十九條第
    一項之詐欺取財罪，除行為人主觀上須有不法所有之意圖外，並須在客觀上係使
    用詐術，使被害人陷於錯誤，因而交付財物，始足當之，若其使用之方法，不能
    認為詐術，亦不致使人陷於錯誤，即不能論以詐欺罪名，最高法院著有四十六年
    台上字第二六０號判例可資參照。經查：
  (一)告訴人丙○○於檢察官偵查中指稱：「他在八十五年九月底、十月初，在高雄
      市○○區○○路（筆錄誤載為民族路）三八號他租屋處向我說他要做生意，要
      代辦信用卡，他在花旗銀行上班，邀我投資三十二萬元，同年十月十八日我在
      高雄市○○路高速公路交流道拿給陳保池，託他拿給乙○○，後來才發現乙○
      ○根本沒做那業務，後來再找到他，他說要做漢堡店，邀我投資一百萬元，扣
      掉原先之三十二萬元，再拿給他六十八萬元，還是未開店」（見台灣台南地方
      法院檢察署八十六年度偵字第八三一二號偵查卷第四頁）、「他（指被告）說
      要開漢堡店，我才投資，是給現金：：：一共是交給他二次，二十二萬元及七
      十八萬元，共一百萬元，之前亦曾投資他欲作的信用卡生意，但亦未作成。」
      （見八十六年度偵緝字第一三０一號卷第十二頁）等語；於原審調查時指稱：
      「他（指被告）原先是花旗信用卡部的雇員，要我合夥作信用卡的金主，我有
      投資三十二萬元，結果並未做成，之後又因朋友介紹聽說他要開漢堡店，我心
      想應該有賺頭，所以又在新興區○○路的上島咖啡交六十八萬元給他」等語（
      見八十七年度易字第二三０一號卷第二三頁甲面）；其於本院審理中陳稱：「
      （你分幾次交付款項給被告？）一次二十二萬元，  一次十萬元，一次六十八
      萬元」、「（如何詐騙你？）他說要做骨董藝術店，我便邀一位阿義的太太阿
      文共同投資三十二萬元，阿文出十萬元，我出二十二萬元」等語（見本院八十
      九年三月十六日審理筆錄）。告訴人丙○○上開於原審偵審中及本院審理中就
      被告如何詐騙及其交付款項予被告等情，前後供述不一，則告訴人丙○○上開
      之指訴即有非無瑕疵。
  (二)另告訴人丙○○於原審法院陳稱：「（本票是什麼時候簽的？）八十五年十月
      二十五日簽的，錢是八、九月份交給他的」、「因我之前被騙了三十二萬元，
      我想簽本票比較有保障，而且投資漢店應該會回收，才決定再試；三十二萬元
      部分，其中有十萬元是陳保池太太出資的。」等語（見八十七年度易字第二三
      ０一號卷第二三頁背面），依告訴人丙○○上開所述，被告簽發前開面額一百
     萬元之本票，並非被告於告訴人丙○○交付款項時所簽發，已至為明確。況依
      告訴人丙○○上開所述，其原先所交付之二十二萬元投資款既遭被告所詐騙，
      其再主動交付六十八萬元欲投資被告所經營之漢堡店，顯與常情有違。本件自
      不能因被告有簽發前開百萬元之本票予告訴人丙○○，即推定被告有向告訴人
      丙○○詐得一百萬元之犯行。
  (三)又證人劉清田（即居中介紹告訴人參與被告經營生意投資者）於原審審理中到
      庭證稱：「因我與丙○○及被告都是朋友，聽被告說要投資漢堡店有賺頭，才
      介紹告訴人與陳保池前妻吳月娥共同投資三十萬元，其中吳月娥出資十萬元」
      等情明確（見八十七年度易字第二三０一號卷第三五頁甲面），依證人劉清田
      所述，告訴人丙○○所交付予被告之金額應為二十萬元，而非一百萬元。而告
      訴人丙○○於本院審理中亦陳稱：「（交付款項一百萬元有何證據？）我是向
      朋友借的，沒有證據，朋友已五年沒聯絡了。」等語（見本院審判筆錄），告
      訴人始終無法提出其交付最後一筆六十八萬元予被告之證據，亦未提出其借款
      朋友之姓名住所以供本院查證，究竟告訴人丙○○究竟是否有交付一百萬元予
   被告？不無可疑；參之告訴人丙○○事後係以三十二萬元與被告達成和解（和
      解書附於八十六年度偵緝字第一三０一號卷第一一五頁），及告訴人丙○○於
      原審審理中亦陳稱：「因被告之前避不見面，始提起本件詐欺告訴」等情；準
      此，被告前開所稱「告訴人僅與陳保池共同投資三十萬元」之辯解，應非子虛
      。
    綜上所述，被告前開之辯解，尚屬可採，從而公訴人所持之前開論據，均無法採
    為認定被告犯罪之證據；至於被告事後所簽發之面額一百萬元本票未獲兌現，亦
    屬民事債務不履行而已，核與詐欺取財之要件有間，自不能以詐欺罪責相繩。此
    外，復查無其他積極證據足資證明被告有何詐欺犯行，被告被訴詐欺罪自屬不能
    證明。
五、原審因而以不能證明被告犯罪，而為被告無罪之諭知，核無違誤，檢察官猶執前
    詞，指摘原判決不當，為無理由，應予駁回。
據上論結，應依刑事訴訟法第三百六十八條，判決如主文。
本案經檢察官劉翼謀到庭執行職務。
中      華      民      國    八十九    年      三      月    二十三    日
                                  臺灣高等法院高雄分院刑事第四庭
                                      審判長法官  莊  鎮
                                            法官  陳啟造
                                            法官  蕭權閔
右甲本證明與原本無異。
不得上訴。
                                          書記官  黎  珍
中      華      民      國    八十九    年      三      月    二十四    日
                                                                        Ｄ


司法院資訊處製作；財團法人民間司法改革基金會備份。
